臺灣高等法院花蓮分院刑事裁定
111年度毒抗字第15號
抗  告  人  臺灣臺東地方檢察署檢察官
被      告  林裕雄
上列抗告人因聲請准予對被告執行觀察勒戒案件，不服臺灣臺東
地方法院中華民國111年2月25日111年度毒聲字第20號裁定（聲
請案號：臺灣臺東地方檢察署110年度毒偵字第465號、111年度
聲觀字第1號），提起抗告，本院裁定如下：
    主  文
抗告駁回。
    理  由
一、本件抗告意旨略以：原裁定固以被告林裕雄施用時間係民國
    107年間，期間未有施用毒品犯行遭查獲，無事實足認被告
    對毒品尚有依賴為由，駁回聲請。惟被告於107年12月5日至
    108年1月31日間遭羈押，復於110年5月12日因販賣第二級毒
    品案件判刑確定入監服刑，刑期至116年9月13日，顯見被告
    無以緩起訴處分命戒癮治療之可能性，原裁定將導致被告施
    用毒品案件難以依法完成後續處遇，難認適法妥當等語。
二、按施用第一、二級毒品者，檢察官應聲請法院裁定，令被告
    入勒戒處所觀察、勒戒，其期間不得逾2月，毒品危害防制
    條例第20條第1項固有明文。惟按毒品危害防制條例所定之
    觀察、勒戒及強制戒治，係針對施用毒品者所為戒絕、斷癮
    之治療處遇，乃屬拘束人身自由之保安處分，性質上帶有濃
    厚自由刑之色彩，故刑法總則關於保安處分之相關規定，自
    有其適用，此觀刑法第11條規定自明。保安處分自應執行之
    日起逾3年未開始或繼續執行者，非經法院認為原宣告保安
    處分之原因仍繼續存在時，不得許可執行；逾7年未開始或
    繼續執行者，不得執行，刑法第99條亦有明文。又毒品危害
    防制條例第24條之1固規定：「觀察、勒戒或強制戒治處分
    於受處分人施用毒品罪之追訴權消滅時，不得執行。」惟觀
    察、勒戒及強制戒治既係戒絕、斷癮之治療處遇，如在執行
    時效完成前，已經相當期間未執行者，原處分之原因是否仍
    然存在，而有執行之必要，應經法院實質審核許可，始得執
    行，以符治療處遇之立法本旨，避免無益之執行並兼顧人權
    之保護，從而刑法第99條前段之規定，於觀察、勒戒或強制
    戒治處分亦適用之，有最高法院95年度台非字第143號、101
    年度台上字第1968號裁判意旨可資參照。且刑法第99條與毒
    品危害防制條例第24條之1規定本質上均屬保安處分執行之
    時效規定，惟其起算點之設定與要件規定均為不同類型之方
    式，應不屬普通法與特別法的競合，兩者無衝突或何者優先
    適用之問題，而應認係對保安處分執行時效的雙重限制規定
    。蓋保安處分本質在於矯正與治療，尤其毒癮之觀察、勒戒
    或強制戒治，其執行應重時效，不宜延宕，其時效之規定應
    從嚴計算，個案或依刑法第99條已罹時效，或依毒品危害防
    制條例已罹時效，均不得執行。
三、經查本件檢察官係對被告於107年間施用第二級毒品甲基安
    非他命之犯行，聲請將其送勒戒處所觀察、勒戒，惟即使依
    檢察官提出被告於107年12月5日警詢時之自白、搜索被告居
    所而查扣之安非他命9包、電子磅秤1臺、吸食器2組、00號
    夾鏈袋1包及塑膠小鏟1支，經慈濟大學濫用藥物檢驗中心鑑
    定結果檢出第二級毒品甲基安非他命成分等證據資料，堪認
    被告於107年間確有施用第二級毒品甲基安非他命之犯行，
    惟被告此後迄今並無因涉嫌施用第一、二級毒品為警查獲之
    案件等節，此有臺灣高等法院被告前案紀錄表、慈濟大學濫
    用藥物檢驗中心107年12月14日慈大藥字第107121423號函暨
    檢驗總表1紙在卷（見原審卷第11至16頁、偵卷第27至28頁)
　　可佐，足認被告該次偵查中之自白係出於任意性且有真實性
    ，是以被告該次偵查中之自白均屬可採。依此，縱被告確有
    上開施用第二級毒品之犯行，然迄今已逾3年均未再有施用
    第一、二級毒品之行為，亦即並無明確證據足認被告仍存有
    對毒品之依賴，依前揭觀察、勒戒之立法意旨及目的，是否
    仍需對被告施以觀察、勒戒等治療之保安處分，已非無疑
　　。即令被告前未經法院裁定送勒戒處所觀察、勒戒，而與刑
    法第99條前段之規定不符，惟毒品危害防制條例所規定之觀
    察、勒戒處分，其立法意旨在幫助施用毒品者戒除毒癮，該
    處分之性質非為懲戒行為人，而係為戒除受處分人再次施用
    毒品避免成癮之措施，乃導入一療程觀念，針對受處分人將
    來之危險所為預防、矯治措施之保安處分，以達教化與治療
    之目的，是應以行為人具有危險性格為前提。故前開最高法
    院裁判意旨如僅適用於業經裁定觀察、勒戒未送執行之案例
　　，而不適用於聲請裁定送觀察、勒戒案件，則法院無須斟酌
    即逕裁定將被告送觀察、勒戒，執行單位即須逕依裁定執行
    送觀察、勒戒，豈非倒果為因，且刑法第99條之規定亦形同
    具文，其相互矛盾之處，不言而喻。據此，依「舉重以明輕
　　」之法理，被告雖未經法院裁定觀察、勒戒，惟其自107年
　　間至今已逾3年未再查獲有施用第一、二級毒品之行為，亦
    無事實足認其對毒品尚存有依賴，須施以戒斷治療，而有令
    入勒戒處所觀察勒戒之必要，依觀察勒戒之立法意旨及目的
　　，應認為宣告保安處分之原因已不存在，本件觀察勒戒之聲
    請即無理由。抗告意旨猶執前詞，認被告應入勒戒處所執行
    觀察勒戒，請求撤銷原裁定云云，依據上開說明，為無理由
　　，爰駁回其抗告。
據上論斷，應依刑事訴訟法第412條，裁定如主文。 　　
中　　華　　民　　國　　111 　年　　4 　　月　　23　　日
                  刑事庭審判長法  官  張宏節
                              法  官  林恒祺 
                              法  官  張健河 　　
以上正本證明與原本無異。
本件不得再抗告。　　　　　　　　　　　　　　　
中　　華　　民　　國　　111 　年　　4 　　月　　25　　日
                              書記官  鄧瑞雲